臺灣高等法院高雄分院刑事判決
111年度上訴字第490號
上  訴  人  
即  被  告  藍鴻能


指定辯護人  本院公設辯護人陳信凱  
上列上訴人即被告因偽造有價證券案件，不服臺灣高雄地方法院
110年度訴字第728號，中華民國111年4月20日第一審判決（起訴
案號：臺灣高雄地方檢察署109年度偵字第11006號），提起上訴
，本院判決如下：
    主  文
原判決關於偽造有價證券罪部分（不含沒收部分）撤銷。
藍鴻能犯偽造有價證券罪，處有期徒刑參年貳月。
其他上訴駁回（即沒收部分）。
    事  實
一、藍鴻能以代書為業，於民國89年6月15日，在其址設高雄市○
    ○區○○街000號之代書事務所，因受劉增錥之姊代劉增錥委託
    辦理土地變更共有登記之業務，而持有劉增錥所有坐落於高
    雄縣大寮鄉（現改制為高雄市○○區○○○○段000000000地號土
    地所有權狀及其上同段第00000-000建號建物所有權狀（下
    合稱本案不動產）、印鑑證明書、戶籍資料各1份及印鑑章1
    枚。藍鴻能竟意圖供行使之用，基於偽造有價證券之犯意，
    先於89年6月16日上午某時，在「國立中山大學」游泳池，
    向劉森川佯稱：劉增錥欲以本案不動產設定擔保，向其抵押
    借款新臺幣（下同）100萬元等語。且為取信劉森川，另於8
    9年6月19日，在上開事務所，以劉增錥之名義與劉森川簽立
    抵押權設定契約書，並於同日持向高雄縣（現改制為高雄市
    ）鳳山地政事務所辦理抵押權設定登記予劉森川。上揭抵押
    權設定完成後，藍鴻能即於89年6月21日，在上開事務所，
    於票號043326號之本票出票人欄位上，偽簽「劉增錥」之簽
    名1枚，並盜用「劉增錥」之印鑑章，蓋印「劉增錥」之印
    文1枚，及填載發票日為89年6月21日、票面金額為100萬元
    等票據應記載事項，而偽造本票1紙，隨後在劉森川位於高
    雄市○○區○○○路000巷000號之住處，將該本票交付劉森川作
    為借款之擔保而行使之（盜用印章、偽造署名、行使偽造有
    價證券部分，因追訴權時效均已消滅，另經本院為不另為免
    訴判決）。劉森川遂信以為真，而同意如數貸與款項，並開
    立同額之支票予藍鴻能兌領款項。嗣因劉增錥遭劉森川催討
    借款，發現本案不動產遭設定抵押權，始悉上情（藍鴻能涉
    犯詐欺取財、行使偽造私文書及使公務員登載不實部分，因
    追訴權時效均已消滅，經原審為不另為免訴判決確定，不在
    本院審理範圍內）。
二、案經劉增錥訴由臺灣高雄地方法院檢察署（現更名為臺灣高
    雄地方法院檢察署，下稱高雄地檢署）檢察官偵查起訴。
    理  由
壹、程序部分：
一、偽造有價證券之追訴權時效部分：
　㈠於94年1月7日刑法修正施行前，其追訴權或行刑權時效已進
    行而未完成者，比較修正前後之條文，適用最有利於行為人
    之規定。於108年12月6日刑法修正施行前，其追訴權或行刑
    權時效已進行而未完成者，亦同，刑法施行法第8條之1定有
    明文。本案被告被訴之偽造有價證券罪，法定刑為3年以上1
    0年以下有期徒刑，依被告行為時之修正前刑法第80條第1項
    第2款規定，其追訴權時效期間為20年。而94年2月2日修正
    後（於95年7月1日施行）之同法條則規定為30年，所定之追
    訴權時效期間較長，對行為人不利。故本案關於偽造有價證
    券罪之追訴權時效期間計算，自應適用修正前刑法之規定，
    其追訴權時效期間為20年（本案實體部分經新舊法比較後，
    亦應適用被告行為時即修正前之法律，詳如後述，是本案係
    整體適用修正前之法律，而無割裂適用之情形）。
　㈡由於被告犯偽造有價證券之犯罪行為終了日為89年6月21日，
    距高雄地檢署檢察官於109年6月1日另行分案偵辦本案，尚
    未逾20年。是被告偽造有價證券部分之追訴權時效並未完成
    ，自得依法追訴。
二、是否為確定判決效力所及部分：
    被告於85年12月間至86年10月間，因連續犯偽造有價證券罪
    ，經臺灣高雄地方法院以109年度訴字第740號判決判處有期
    徒刑2年，緩刑4年確定（下稱前案）等情，固有該判決書在
    卷可參（詳偵二卷第87頁以下）。惟因被告於本院審理中自
    承：犯本案之原因，係因太太在大陸經商虧了很多錢等語（
    詳本院卷第93頁）。且被告犯偽造有價證券之犯罪時間為89
    年6月間，與其前案之犯罪時間相隔已達2年8月之久。顯見
    被告於犯前案後，因前配偶在大陸經商又有虧損，故另行起
    意再犯本案，尚難認被告係基於概括之犯意，於緊接之時間
    內犯本案及前案。故被告本案與其前案並無廢止前連續犯之
    裁判上一罪關係，非前案確定判決效力所及，本院仍應就本
    案予以實體審理、裁判。
三、證據能力部分：
　　被告以外之人於審判外之陳述，雖不符刑事訴訟法第159 條
    之1 至之4 等4 條之規定，而經當事人於審判程序同意作為
    證據，法院審酌該言詞陳述或書面陳述作成時之情況，認為
    適當者，亦得為證據；當事人、代理人或辯護人於法院調查
    證據時，知有刑事訴訟法第159 條第1 項不得為證據之情形
    ，而未於言詞辯論終結前聲明異議者，視為有前項之同意，
    同法第159 條之5 定有明文。立法意旨在於傳聞證據未經當
    事人之反對詰問予以核實，原則上先予排除；惟若當事人已
    放棄反對詰問權，於審判程序中表明同意該等傳聞證據可作
    為證據；或於言詞辯論終結前未聲明異議，基於尊重當事人
    對傳聞證據之處分權，及證據資料愈豐富，愈有助於真實發
    見之理念，且強化言詞辯論主義，使訴訟程序得以順暢進行
    ，上開傳聞證據亦均具有證據能力。查本案判決所引用具傳
    聞性質之各項證據資料，或因被告藍鴻能、辯護人及檢察官
    均同意有證據能力（詳本院卷第57頁），本院審酌各該傳聞
    證據作成時之情況，認均與本件待證事實具有關聯性，且查
    無證據足以證明陳述人有受外在干擾、不法取供或違反其自
    由意志而陳述之情形，衡酌各該傳聞證據，作為本案之證據
    亦屬適當，自均得為證據，而有證據能力。
貳、實體部分：　
一、上開事實，業據被告於本院審理中坦白承認（詳本院卷第86
    頁、第95頁），並經證人即告訴人劉增錥、證人即被害人劉
    森川於偵查中證述在卷（詳偵一卷第9頁以下、第17頁背面
    以下；偵二卷第58頁、第140頁），復有本案不動產之土地
    登記謄本、建物登記謄本、鳳山地政事務所他項權利證明書
    、土地建築物改良物抵押權設定契約書、建物門牌查詢結果
    、高雄市大寮區異動索引查詢資料、支票、本票在卷可參（
    詳偵一卷第11頁以下、第13頁以下、第20頁至第23頁；偵二
    卷第81頁、第85頁以下）。因被告自白核與事實相符，故本
    件事證明確，被告上開犯行，堪以認定。　　
二、論罪部分：　　
　㈠被告行為後，刑法第33條第5款關於罰金刑之規定，業於94年
    2 月2 日修正公布，並於95年7 月1 日起施行。修正前刑法
    第33條第5款規定：「罰金：（銀元）1 元以上」，而銀元
    與新臺幣間之折算，依現行法規所定貨幣單位折算新臺幣條
    例規定，以銀元1 元折算新臺幣3 元。修正後刑法第33條第
    5款則規定：「罰金：新臺幣1,000 元以上，以百元計算之
    」。經比較修正前、後之規定，修正後刑法第33條第5款所
    定罰金之最低數額，較之修正前提高，自以修正前刑法第33
    條第5 款之規定較有利於被告。另被告行為後，刑法第201
    條第1項雖亦於108年12月25日修正公布，惟僅係依刑法施行
    法第1條之1第2項本文規定，將罰金數額修正提高30倍，以
    增加法律明確性，並使刑法分則各罪罰金數額具內在邏輯一
    致性，刑罰效果並無變動，是對被告而言並無有利、不利之
    分。從而，本案經新舊法綜合比較結果，應整體適用上開修
    正前刑法之規定，較有利於被告。
　㈡核被告所為，係犯刑法第201 條第1 項之偽造有價證券罪。
    被告盜用印章、偽造署名及行使偽造有價證券部分，均已逾
    追訴權時效（詳後述）。　
　㈢刑事審判旨在實現刑罰權之分配的正義，故法院對有罪被告
    之科刑，應符合罪刑相當之原則，使輕重得宜，罰當其罪，
    以契合社會之法律感情，此所以刑法第57條明定科刑時應審
    酌一切情狀，尤應注意該條所列10款事項以為科刑輕重之標
    準，並於同法第59條賦予法院以裁量權，如認犯罪之情狀可
    憫恕，認科以最低度刑仍嫌過重者，得酌量減輕其刑，俾使
    法院就個案之量刑，能斟酌至當。而刑法第59條規定所謂「
    犯罪之情狀」，與同法第57條規定科刑時應審酌之一切情狀
    ，並非有截然不同之領域，於裁判上酌減其刑時，應就犯罪
    一切情狀（包括第57條所列舉之10款事項），予以全盤考量
    ，審酌其犯罪有無可憫恕之事由（即有無特殊之原因與環境
    ，在客觀上足以引起一般同情，以及宣告法定低度刑，是否
    猶嫌過重等等），以為判斷。被告為圖不法利益，利用從事
    代書工作之便，而為本案偽造有價證券犯行，不僅嚴重違背
    客戶對其之信任，更因此取得為數非少之犯罪所得。況被告
    並非單一、偶然為之，其在本案之前，即已有多次類似犯行
    。且被告於本案犯後，即不知行蹤，歷經將近20年方到案，
    期間對被害人不聞不問。雖被告上訴後，於本院審理期間，
    已於111年9月26日與被害人劉森川達成和解，願自111年10
    月12日起至112年3月12日止，按月給付被害人劉森川各20萬
    元，合計120萬元之事實，有和解書可參（詳本院卷第99頁
    ）。但被告屆期以權狀遺失為由，並未給付。爰審酌被告先
    於本院111年6月27日準備程序中陳稱：可於（111年）8月15
    日之前，一次給付100萬元予被害人劉森川等語（詳本院卷
    第58頁）。如被告有意以不動產抵押之方式貸款，再將款項
    返還被害人劉森川，當時應早已發現權狀遺失，並立即申請
    補發，不至於在前開準備程序後3個月即111年9月26日，與
    被害人劉森川達成和解時，仍無法藉由貸款以給付款項，甚
    至於111年10月12日亦未依約給付分期款。綜合上情，本院
    認為被告犯罪情狀並無可憫恕之處，爰不依刑法第59條規定
    酌減其刑。
三、撤銷原審判決之理由：
　　原審就被告偽造有價證券部分據以論處被告罪刑，固非無見
    。惟被告盜用印章、偽造署名及行使偽造有價證券部分，已
    逾追訴權時效（詳後述），原審認被告盜用印章、偽造署名
    為其偽造有價證券之階段行為，而其行使偽造有價證券之低
    度行為，則為其偽造有價證券之高度行為所吸收，均不另論
    罪，容有未合。被告以本案為前案確定判決效力所及，本案
    應有刑法第59條規定之適用，原審量刑過重為由，指摘原判
    決關於偽造有價證券罪部分不當，雖無理由；惟原判決既有
    前開可議之處，自應由本院將原判決關於此部分撤銷改判。
    爰審酌被告為前案之行為後判決前，竟未警惕，為圖不法利
    益，利用其從事代書工作之便，再為本件偽造有價證券之犯
    行，影響告訴人劉增錥、被害人劉森川之權益，行為實有可
    議之處。惟念及被告犯後坦承犯行。並參以本案不動產之抵
    押權設定部分，業經臺灣高雄地方法院以110年度訴字第173
    號判決塗銷確定（詳原審卷第51頁以下）；被告犯後雖已與
    被害人劉森川達成和解，願給付被害人劉森川120萬元，但
    仍未給付款項之事實，業如前述。及本件偽造有價證券之票
    面金額、偽造之數量；被告於本院審理中自陳：現幫弟弟從
    事文書工作，每月收入約24,000元，已離婚，獨居，小孩均
    已成年，於國外定居、工作等語（詳本院卷第95頁）等一切
    情狀，量處被告如主文第2項所示之刑。
四、維持原審判決之理由（即沒收部分）：
  ㈠104年12月30日修正公布，並自105年7月1日施行之修正後刑
    法第2 條第2 項規定：「沒收、非拘束人身自由之保安處分
    適用裁判時之法律」。本案被告行為後，上開與沒收有關之
    法律業已修正，揆諸上揭規定，應逕適用裁判時之法律。另
    刑法第205 條、第219 條沒收規定，乃刑法第38條第2 項但
    書所稱之特別規定，應優先適用。
  ㈡原審認被告因偽造有價證券之犯行而取得100萬元，為其犯罪
    所得，應依刑法第38條之1 第1 項前段之規定，宣告沒收之
    ，如全部或一部不能沒收或不宜執行沒收時，則依同條第3
    項之規定追徵其價額。且就偽造如附表編號一所示之本票1 
    張，依刑法第205 條規定，不問屬於被告與否，宣告沒收之
    。經核尚無違誤。被告以上開理由，指摘原判決此部分不當
    ，為無理由，應予駁回。
五、被告犯罪時間雖在96年4 月24日以前，惟其所犯刑法第201
    條之偽造有價證券罪，既經本院宣告逾有期徒刑1年6月之刑
    ，依中華民國96年罪犯減刑條例減刑第3條第1項第15款之規
    定，自不得予以減刑。　　　　　
參、不另為免訴判決部分：　　
　㈠本件被告被訴之盜用印章、偽造署名、行使偽造有價證券部
    分，依刑法第217條、第201條第1項，法定刑分別為3年以下
    有期徒刑、1年以上7年以下有期徒刑，依被告行為時之修正
    前刑法第80條第1項第3款規定，其追訴權時效期間均為10年
    。而94年2月2日修正後（於95年7月1日施行）之同法條則規
    定為20年，所定之追訴權時效期間較長，對行為人不利。故
    本件關於盜用印章、偽造署名、行使偽造有價證券之追訴權
    時效期間計算，自應適用修正前刑法之規定，其追訴權時效
    期間為10年。　
　㈡查本件被告之犯行係經告訴人劉增錥於89年12月28日訴請高
    雄地檢署檢察官發動偵查，嗣檢察官以本案與臺灣屏東地方
    法院（下稱屏東地院）88年度訴字第519號案件（偵查案號
    ；原臺灣屏東地方法院檢察署88年度偵字第4271號），具有
    裁判上一罪關係，於90年3月1日簽請將本案移由屏東地院承
    辦股併案審理（移送當時，被告已遭屏東地院承辦股發布通
    緝在案）。又被告於109年間通緝到案後，經屏東地院承辦
    股認本案與其承辦案件並無裁判上一罪關係（判決案號：10
    9年度訴緝字第28號），遂將本案退回高雄地檢署承辦，該
    署於109年5月21日收案後，於109年6月1日分案等情，業經
    本院核閱本案卷宗屬實，並有臺灣高等法院被告前案紀錄表
    可參。由於本件被告盜用印章、偽造署名、行使偽造有價證
    券等犯罪行為終了時間為89年6月21日，加計本案開始實施
    偵查日（89年12月28日）起至該署檢察官簽請移送屏東地院
    併案審理日（90年3月1日）之期間（共2月4日）；及因通緝
    被告致本案程序不能開始而停止追訴權時效進行之期間（10
    年追訴權時效期間之4分之1即2年6月）；再加計上開追訴權
    時效期間10年。被告所涉盜用印章、偽造署名、行使偽造有
    價證券等犯行，其追訴權時效完成時間為102年2月25日（計
    算式：89年6月21日＋2月4日＋2年6月＋10年＝102年2月25日）
    。因此，本案經屏東地院承辦股認與其承辦案件並無裁判上
    一罪關係，將本案退回高雄地檢署承辦，經該署於109年5月
    21日收案時，被告所涉盜用印章、偽造署名、行使偽造有價
    證券等犯行，其追訴權時效已於102年2月25日完成。檢察官
    就已罹於追訴權時效之被告盜用印章、偽造署名、行使偽造
    有價證券部等犯行，再行偵查，認與偽造有價證券部分，具
    有實質上一罪關係，並提起公訴，容有誤會。此部分原應均
    為免訴判決之諭知，惟因與本案經論罪科刑之偽造有價證券
    部分，具有實質上一罪關係，爰不另為免訴判決之諭知。
　據上論結，應依刑事訴訟法第368條、第369 條第1 項前段、
　第364 條、第299 條第1 項前段，判決如主文。
本案經檢察官劉河山提起公訴，檢察官高碧霞到庭執行職務。
中　　華　　民　　國　　111 　年　　10　　月　　19　　日
                  刑事第三庭    審判長法  官  吳進寶
                                      法  官  徐美麗
                                      法  官  方百正
以上正本證明與原本無異。
如不服本判決應於收受本判決後20日內向本院提出上訴書狀，其
未敘述上訴理由者，並得於提起上訴後20日內向本院補提理由書
狀（均須按他造當事人之人數附繕本）「切勿逕送上級法院」。
中　　華　　民　　國　　111 　年　　10　　月　　19　　日
　　　　　　　　　　　　　　　　　　　書記官  呂姿儀
附錄本判決論罪科刑所依據之法條：
刑法第201條第1項
意圖供行使之用，而偽造、變造公債票、公司股票或其他有價證
劵者，處3年以上10年以下有期徒刑，得併科9萬元以下罰金。
附表
編號 應沒收之物 數量  一 以「劉增錥」名義偽造之本票（票面金額：新臺幣100萬元；發票日：89年6 月21日；票號：043326 ） 1 張（含偽造之「劉增錥」署名1 枚，盜用印章蓋印之「劉增錥」印文1 枚）